臺灣桃園地方法院刑事判決
110年度簡上字第172號
上  訴  人  臺灣桃園地方檢察署檢察官 
被      告  魏宏軒



            劉巧嫻



上列上訴人因被告詐欺案件，不服本院中華民國110年2月22日11
0年度審簡字第101號所為第一審判決（起訴案號：109年度偵字
第1325、11996號，移送併辦案號：110年度偵字第8906號），提
起上訴，本院管轄之第二審合議庭認不應適用簡易程序，改依通
常程序審理，並自為第一審判決如下：
    主  文
原判決撤銷。
魏宏軒、劉巧嫻無罪。
    理  由
一、公訴意旨略以：被告魏宏軒、劉巧嫻均可預見將金融機構帳
    戶之存摺、金融卡及密碼交付他人使用，恐遭他人用以充作
    詐欺被害人匯入款項之犯罪工具，藉此逃避追緝，竟仍基於
    縱有人利用其交付之帳戶作為實施詐欺取財犯行之犯罪工具
    ，亦不違背其本意之幫助詐欺取財犯意聯絡，由被告劉巧嫻
    以通訊軟體LINE（下稱LINE）與真實姓名年籍不詳，自稱「
    吳榮斌」之成年男子聯繫，再依「吳榮斌」之指示，由被告
    魏宏軒於民國108年11月4日將其所申辦之聯邦銀行帳號0000
    00000000號帳戶之金融卡密碼變更後，復於同日以空軍一號
    郵寄方式，將其所申辦之聯邦銀行帳戶存摺、金融卡交付給
    真實姓名年籍不詳，自稱「吳榮斌」之人。嗣該詐騙集團成
    員取得上開聯邦銀行帳戶之存摺、金融卡及密碼後，即共同
    意圖為自己不法所有，基於詐欺取財之犯意聯絡，分別於㈠1
    08年11月6日13時許，由詐騙集團成員佯稱為告訴人紀廷樺
    之姪女謝馨慧，向紀廷樺佯稱急需用款云云，致紀廷樺陷於
    錯誤，於同日14時28分許至聯邦銀行北桃園分行，以臨櫃匯
    款之方式，匯款新臺幣（下同）8萬元至聯邦銀行帳戶；㈡於
    108年11月6日17時21分許，由詐騙集團成員撥打電話予被害
    人郭淳棻，佯稱網路訂房客服人員，可協助其辦理退款云云
    ，致郭淳棻陷於錯誤，而於同日18時14分許，以無摺存款之
    方式，存匯款2萬0,985元至聯邦銀行帳戶。因認被告涉犯刑
    法第30條第1項前段、第339條第1項之幫助詐欺取財罪嫌等
    語。
二、按犯罪事實應依證據認定之，無證據不得認定犯罪事實；不
    能證明被告犯罪，或被告之行為不罰者，應諭知無罪之判決
    ，刑事訴訟法第154條第2項、第301條第1項定有明文。又事
    實之認定，應憑證據，如未能發現相當證據，或證據不足以
    證明，自不能以推測或擬制之方法，以為裁判基礎；認定不
    利於被告之事實，須依積極證據，苟積極證據不足為不利於
    被告事實之認定時，即應為有利於被告之認定（最高法院40
    年台上字第86號、30年上字第816號判例意旨參照）。次按
    認定犯罪事實所憑之證據，雖不以直接證據為限，間接證據
    亦包括在內，然而無論直接或間接證據，其為訴訟上之證明
    ，須於通常一般之人均不致有所懷疑，而得確信其為真實之
    程度者，始得據為有罪之認定，倘其證明尚未達到此一程度
    ，而有合理之懷疑存在時而無從使事實審法院得有罪之確信
    時，即應由法院為諭知被告無罪之判決（最高法院76年台上
    字第4986號判例意旨參照）。另按檢察官就被告犯罪事實，
    應負舉證責任，並指出證明之方法，刑事訴訟法第161條第1
    項定有明文。因此，檢察官對於起訴之犯罪事實，應負提出
    證據及說服之實質舉證責任。倘其所提出之證據，不足為被
    告有罪之積極證明，或其指出證明之方法，無從說服法院以
    形成被告有罪之心證，基於無罪推定之原則，自應為被告無
    罪判決之諭知（最高法院92年台上字第128號判例意旨參照
    ）。再按刑法上幫助犯之成立，主觀上必須基於幫助他人犯
    罪之意思而參與犯罪；就幫助詐欺取財罪而言，即必須具備
    幫助他人遂行詐欺取財之犯意。又所謂不確定故意，係指行
    為人對於構成犯罪之事實，預見其發生而其發生並不違背其
    本意者。換言之，仍以行為人已預見犯罪結果之發生為前提
    。在提供帳戶資料予詐欺集團使用之情形，帳戶提供者倘若
    預見帳戶係作為人頭帳戶，供詐欺被害人之款項匯入及後續
    提領，仍輕率提供使用，固可認為具有幫助詐欺取財及洗錢
    之不確定故意；惟在帳戶提供者係基於非供詐欺及洗錢之目
    的，如辦理貸款、求職、工作需要、短暫借用等情形下所交
    付者，仍無從逕認其有幫助詐欺及洗錢之犯意。
三、公訴意旨認被告魏宏軒、劉巧嫻涉有前揭犯行，無非係以證
    人即告訴人紀廷樺、被害人郭淳棻於警詢時之指訴、被告魏
    宏軒聯邦銀行帳戶之開戶資料及交易明細、匯款單、內政部
    警政署反詐騙案件紀錄表、受理刑事案件報案三聯單、受理
    詐騙帳戶通報警示簡便格式表、金融機構聯防機制通報單為
    其論據。
四、訊據被告2人固坦承有由被告劉巧嫻先以LINE與自稱「吳榮
    斌」之人聯繫，再由被告魏宏軒按「吳榮斌」之指示，變更
    其所申辦之聯邦銀行帳戶之金融卡密碼，並以空軍一號貨運
    之方式，將上開聯邦銀行帳戶存摺、金融卡交付「吳榮斌」
    之事實。惟查：
㈠上開聯邦銀行帳戶為被告魏宏軒所申請開立，被告魏宏軒經被
  告劉巧嫻轉達「吳榮斌」以LINE傳送之指示後，於108年11月4
  日先將上開聯邦銀行帳戶之金融卡密碼變更，再於同日將該帳
  戶之存摺、金融卡寄送予「吳榮斌」等節，經被告2人於警詢
  、偵查中坦認明確（見臺灣桃園地方檢察署109年度偵字第132
  5號卷【下稱偵一卷】第129至130頁、第169至173頁、109年度
  偵字第11996號卷【下稱偵二卷】第7至11頁、第179至180頁）
  ，並有被告劉巧嫻與「吳榮斌」之LINE對話紀錄可佐（見偵二
  卷第101至116頁）；又告訴人紀廷樺在108年11月6日13時許，
  受佯稱為其姪女謝馨慧之人詐騙，而於同日14時28分許匯款8
  萬元至上開聯邦銀行帳戶、被害人郭淳棻則於108年11月6日17
  時21分許，因遭訛稱為網路訂房客服人員之人所騙，乃於同日
  18時14分許，匯款2萬0,985元至上開聯邦銀行帳戶，前揭款項
  皆旋遭人提領一空等情，業據證人即告訴人紀廷樺、被害人郭
  淳棻於警詢時證述明確（見警卷第91至93頁、第107至109頁）
  ，並有銀行轉帳交易明細單、存取款憑條、臺中市政府警察局
  第一分局繼中派出所、高雄市政府警察局三民第二分局鼎金派
  出所陳報單受理各類案件紀錄表、受理刑事案件報案三聯單、
  受理詐騙帳戶通報警示簡便格式表、內政部警政署反詐騙諮詢
  專線紀錄表、金融機構聯防機制通報單、聯邦商業銀行108年1
  2月30日聯業管(集)字第10810371426號函暨所附帳戶基本資料
  、交易明細資料及掛失補發資料存卷足憑（見警卷第90頁、第
  94至102頁、第104至106頁、第110至115頁、偵二卷第71至91
  頁），則此部分事實，均堪認定。是以被告魏宏軒上開聯邦銀
  行帳戶確已遭詐欺犯罪者持以作為詐欺取財犯行之工具使用乙
  節，固屬無疑。
㈡然被告魏宏軒乃被告劉巧嫻因工作結識4至5年之友人，被告劉
  巧嫻係為申辦貸款，始向被告魏宏軒借用上開聯邦銀行帳戶之
  存摺及金融卡等情，經被告2人於偵查中供述明確（見偵一卷
  第169至173頁），並有被告劉巧嫻提出之LINE對話紀錄可佐（
  見偵二卷第101至116頁）。又被告劉巧嫻於與「吳榮斌」對話
  之初，即表明其聯繫「吳榮斌」之目的係為申辦貸款，並進而
  與對方討論利息計算方式、還款計畫及債信情形，再依「吳榮
  斌」之指示填載借款人資料表格，且因「吳榮斌」表示需有供
  放款用之帳戶，無個人帳戶之被告劉巧嫻故而於向「吳榮斌」
  確認後，改為提供被告魏宏軒所有之上開聯邦銀行帳戶，並將
  上情皆載明於「吳榮斌」傳送之借款契約等節，自該對話紀錄
  以觀，要為灼然。可見被告劉巧嫻迭稱其係為辦理貸款而依「
  吳榮斌」之指示交付上開聯邦銀行帳戶等語，與前開事證核無
  不符之處，應值採信。則被告劉巧嫻主觀上單為借款而交付前
  開聯邦銀行帳戶存摺、金融卡時，主觀上是否確可預見提供帳
  戶有遭詐騙集團不法使用之可能，已非無疑；聽聞被告劉巧嫻
  轉述上情而出借上開聯邦銀行帳戶、並於變更密碼後寄送存摺
  與金融卡予「吳榮斌」之被告魏宏軒，對其行為究有無幫助詐
  欺取財及洗錢之認知及故意，同有疑義。
㈢況於被告劉巧嫻追問交寄存摺及金融卡之原因時，「吳榮斌」
  旋明確答以「我們都是匯款到你指定帳戶，你的存摺和金融卡
  放款前須在我們公司保管，放款前不能使用以免有糾紛，簽約
  當天還你和你確認金額沒問題，簽合同簽本票，為了保障客戶
  帳戶安全另外簽個免責書蓋章」、「我們面交當天陪你去ATM
  查詢到帳沒問題後歸還（金融卡）」，甚嗣再於傳送之借款契
  約明文「乙方本人吳榮斌要求甲方劉巧嫻必須提供魏宏軒授權
  提供聯邦銀行，存摺及金融卡，必須寄到公司（其一：提供帳
  戶測試查詢，確認收款帳戶沒有強制扣款、法制扣款或問題帳
  戶。其二提供借款存入，作為轉帳憑證）。（備註）從宅配起
  至完成放款當日，帳戶和金融卡交還給甲方（劉巧嫻，魏宏軒
  ）前，如期間有任何問題，乙方我（吳榮斌）必須承擔法律上
  所有責任帳戶查詢此期間和甲方（劉巧嫻，魏宏軒）沒有任何
  關係，換言之一旦面交完成所有放款手續，即帳戶交還至甲方
  （劉巧嫻，魏宏軒）以後，帳戶所有問題和乙方（吳榮斌）無
  關。以上紀錄請保留完整，不要刪除可作為借款保障的法律證
  據。」等語（見偵二卷第106頁、第113頁），不但一再說明變
  更密碼之原因及交付存摺、金融卡之用途，並擔保放款後將立
  即歸還存摺、金融卡，更將上述約定具體載明於其等之「借款
  契約」以昭慎重，益徵被告劉巧嫻辯稱其當時對於「吳榮斌」
  乃為協助其申辦貸款而要求交付帳戶等情深信不疑，且其因此
  認定上開聯邦銀行帳戶單純係作為貸放款項及查詢帳戶狀態所
  用，與詐欺、洗錢行為毫無關聯，再進而以此對被告魏宏軒說
  明借用帳戶之緣由等語，實有其憑。
㈣又揆諸目前實務，詐欺集團手法日新月異，縱然政府、金融機
  構廣為宣導，並經媒體多所批露，民眾受騙案件仍層出不窮，
  被害人亦不乏有高學歷、收入優渥或具相當社會經驗之人，受
  騙原因亦有不甚合常情者。若一般人會因詐欺集團之詐術而陷
  於錯誤，進而交付鉅額財物，則金融帳戶持有人因相同原因陷
  於錯誤，交付金融卡、密碼等資料，誠非難以想像，自不能率
  皆以謹慎理智之常人經驗為基準，遽行推論交付金融卡者必具
  有相同警覺程度、對構成犯罪之事實必有預見。且提供或販賣
  金融帳戶予詐欺集團將會遭受刑事追訴，業經政府多方宣導周
  知，多數犯罪者亦因此遭到司法判刑制裁，因此詐欺集團益發
  不易藉由傳統收購手法蒐集人頭金融帳戶，遂改弦易轍，以迂
  迴或詐欺手法取得金融機構帳戶。故近年來詐欺集團藉由刊登
  廣告，利用失業民眾急於覓得工作機會，或向亟需用錢卻無法
  順利向一般金融機構借貸者，以代辦貸款為名義，詐取金融帳
  戶資料，均已不乏其例。此由政府在電視媒體上製播呼籲應徵
  工作者或辦理貸款者小心防詐之宣導短片，各大報紙亦於分類
  廣告欄位旁一再提醒讀者切勿交付金融帳戶金融卡、存摺及密
  碼等語，即可證明確有此類情形發生。故在謀生不易、經濟拮
  据之情形，於應徵工作或辦理貸款過於急切之心理狀態下，實
  難期待一般民眾均能詳究細節、提高警覺而免遭詐欺、利用。
  且一般人對於社會事物之警覺性或風險評估，常因人而異，此
  觀諸詐欺集團之詐欺手法雖經政府大力宣導及媒體大幅報導，
  受騙被害人仍屢見不鮮即可知。則公訴意旨僅因被告2人交付
  帳戶予非親非故之人，即認其得預見受讓人將持以從事財產犯
  罪而有幫助詐欺取財、洗錢之不確定故意，委難驟取。
㈤基上所論，本案依檢察官所提證據，僅足以證明告訴人紀廷樺
  、被害人郭淳棻因遭詐欺而將前揭款項匯入被告魏宏軒所有之
  上開聯邦銀行帳戶內，尚不能證明被告2人確有幫助詐欺取財
  、洗錢之犯行，在客觀上未達於通常一般人均不致有所懷疑，
  而得確信其為真實之程度，本院無從形成被告2人有罪之確信
  ，揆諸首揭法條、判例意旨及說明，自屬不能證明被告犯罪，
  應為被告無罪之諭知。原審認被告2人有公訴意旨所指之犯行
  ，依刑法第30條第1項前段、第339條第1項之規定，予以論罪
  科刑，容有未洽。檢察官雖以原審未認定被告2人行為亦構成
  洗錢防制法第14條第1項之幫助洗錢犯行而提起上訴，然本件
  原起訴之事實既應為無罪之判決，檢察官之上訴，即無理由，
  惟原審判決仍有上揭可議之處，自應由本院合議庭撤銷原判決
  ，自為第一審無罪之判決。
五、按檢察官聲請以簡易判決處刑之案件，經法院認為有第451
    條之1第4項但書之情形者，應適用通常程序審判之，刑事訴
    訟法第452條定有明文。又地方法院簡易庭對被告為簡易判
    決處刑後，經提起上訴，而地方法院合議庭認應為無罪判決
    之諭知者，依刑事訴訟法第455條之1第3項準用第369條第2
    項之規定意旨，應由該地方法院合議庭撤銷簡易庭之判決，
    逕依通常程序審判。其所為判決，應屬於「第一審判決」，
    檢察官仍得依通常上訴程序上訴於管轄第二審之高等法院（
    最高法院91年台非字第21號判例意旨參照）。本件經本院合
    議庭於審理後，認應為無罪之諭知，業如前述，即非得以簡
    易判決處刑之案件，而有刑事訴訟法第451條之1第4項但書
    第3款之情形，揆諸前揭說明，應由本院合議庭逕依通常程
    序審判，自為第一審判決。檢察官如不服本判決，仍得於法
    定期間內，向管轄之第二審法院提起上訴，併此敘明。
六、退併辦之理由：
    被告魏宏軒被訴本案犯行，業經本院撤銷原審有罪判決改判
    無罪如前，則臺灣桃園地方檢察署檢察官以110年度偵字第8
    906號案件與本案為法律上同一案件為由，移送本院併辦部
    分，與本案自無實質上一罪或裁判上一罪關係，本院無從併
    予審理，應退回由檢察官另為適法處理，附此敘明。　　
七、被告2人經合法傳喚，均無正當理由而未到庭，爰依刑事訴
    訟法第455條之1第3項準用同法第371條之規定，不待其陳述
    ，逕為一造辯論判決。
據上論斷，應依刑事訴訟法第455條之1第1項、第3項、第452條
、第371條、第369條第1項前段、第364條、第301條第1項，判決
如主文。
本案經檢察官陳師敏提起公訴，檢察官劉仲慧提起上訴，檢察官
林鈺瀅到庭執行職務。
中　　華　　民　　國　　111 　年　　1 　　月　　19　　日
                  刑事第十五庭  審判長法  官  林龍輝
                                      法  官  林岷奭
                                      法  官  郭于嘉
以上正本證明與原本無異。
如不服本判決應於收受判決後20日內向本院提出上訴書狀，並應
敘述具體理由。其未敘述上訴理由者，應於上訴期間屆滿後20日
內向本院補提理由書(均須按他造當事人之人數附繕本)「切勿逕
送上級法院」。 
　　　　　　　　　　　　　　　        書記官　蔡得憲　　
中　　華　　民　　國　　111 　年　　1 　　月　　20　　日